【裁判字號】    97,台上,2309
【裁判日期】    971030
【裁判案由】    確認所有權
【裁判全文】
最高法院民事判決            九十七年度台上字第二三０九號
上  訴  人  幸林建設股份有限公司
法定代理人  丙 ○ ○（原名林練換）
訴訟代理人  莫 詒 文律師
被 上訴 人  甲○○○
            乙 ○ ○
共      同
訴訟代理人  吳 誠 修律師
            陳 怡 文律師
上列當事人間請求確認所有權事件，上訴人對於中華民國九十七
年五月十四日台灣高等法院第二審判決（九十七年度重上字第八
三號），提起上訴，本院判決如下：
    主  文
原判決主文第二項關於確認坐落台北市○○區○○段二小段六○
一地號土地上如複丈成果圖所示車庫２、車庫３、車庫４、車庫
９面積一三一點一九平方公尺之車庫預留孔及同小段六○三地號
土地上如複丈成果圖所示車庫５、車庫６、車庫７、車庫８面積
一四七點九六平方公尺之車庫預留孔為被上訴人甲○○○所有，
及該訴訟費用部分廢棄，發回台灣高等法院。
其他上訴駁回。
第三審訴訟費用，關於駁回其他上訴部分，由上訴人負擔。
    理  由
本件被上訴人甲○○○主張：伊為坐落於台北市○○區○○段二
小段六○一、六○三地號土地（下稱系爭土地。另同小段七○一
地號土地由被上訴人乙○○取得所有，並承當訴訟，此部分上訴
人之第二審上訴為不合法，詳下述，故以下不贅）上之擋土牆、
車庫預留孔、排水溝、石砌駁坎及道路等（下稱系爭工作物）之
起造人之一，依建築法第十二條第一項、第三十條、第三十九條
第一項規定，自為系爭工作物之所有權人。況系爭工作物之原始
成分乃鋼筋、水泥及柏油等動產，因施作而附合於系爭土地，非
暫時性，且非經毀損或變更其性質亦無法與系爭土地分離，又未
具獨立使用之經濟目的，足見已因附合而成為系爭土地之重要成
分，依民法第八百十一條規定，應由系爭土地之所有權人即伊取
得所有，難認為屬於他人所有。茲因上訴人就系爭工作物之所有
權歸屬有所爭執，爰以「先位之訴」聲明求為確認系爭六○一地
號土地上如原判決複丈成果圖（下稱附圖）所示之擋土牆二九點
零五平方公尺、排水溝一三點一平方公尺及一八點二七平方公尺
、車庫預留孔一五四點一五平方公尺、道路四六一點三平方公尺
及系爭六○三地號土地上如附圖所示之擋土牆一四一點零八平方
公尺、石砌駁坎七平方公尺、排水溝五七點六一平方公尺及二零
點九三平方公尺、車庫預留孔一四七點九六平方公尺、道路一五
九一點四七平方公尺為甲○○○所有；另以「備位之訴」聲明求
為確認上開工作物非上訴人所有之判決。
上訴人則以：系爭工作物為伊出資興建，即為伊所有。而上開車
庫，為日後整體建築完工時之地下室車庫及儲藏室，具備固定性
與繼續性，且在社會經濟觀念上不失其獨立性者，即成為獨立之
定著物，縱未登記，亦得成為交易之客體，故非僅為土地之成分
，而係具有獨立經濟價值、得為交易客體之獨立定著物。至其餘
工作物，為日後建築房屋申請建築執照所必須，更為日後建築房
屋主體所必須之建築物，均具繼續附著於系爭土地而達一定經濟
目的者，屬獨立之不動產等語，資為抗辯。
原審維持第一審所為確認系爭六○一地號土地上如附圖所示之擋
土牆二九點零五平方公尺、排水溝一三點一平方公尺及一八點二
七平方公尺、無頂蓋車庫預留孔二二點九六平方公尺、道路四六
一點三平方公尺及系爭六○三地號土地上如附圖所示之擋土牆一
四一點零八平方公尺、石砌駁坎七平方公尺、排水溝五七點六一
平方公尺及二零點九三平方公尺、道路一五九一點四七平方公尺
為甲○○○所有部分之判決，駁回上訴人之上訴；又廢棄第一審
就甲○○○備位之訴聲明所為判決（即第一審判決主文第二項）
，另判決確認六○一地號土地上如附圖所示車庫２、車庫３、車
庫４、車庫９之車庫預留孔及六○三地號土地上如附圖所示車庫
５、車庫６、車庫７、車庫８之車庫預留孔為甲○○○所有，係
以：甲○○○主張系爭工作物已因附合於土地而為其所有，因上
訴人辯稱係其自原始出資建築人嘉華別墅協建委員會繼受取得，
則甲○○○就系爭工作物權利歸屬不安狀態，得以本件確認之訴
除去，自有確認利益。按動產因附合而為不動產之重要成分者，
不動產所有人，取得動產所有權。民法第八百十一條定有明文。
所謂成為不動產之重要成分，係指非經毀損或變更其物之性質，
不能分離，且以非暫時性為必要，此種結合具有固定性、繼續性
，而未成為另一獨立之定著物而言。若附合後仍獨立於不動產之
外者，不動產所有人尚不能取得動產之所有權。系爭土地既為甲
○○○所有，而由證人陳昭德之證言可知，擋土牆、石砌駁坎、
水溝、道路為鋼筋混凝土、水泥、石塊等建料之組合，興建之作
用係為整理、強化山坡地之表面，以免土石流失，便利排水，為
土地所利用，足認擋土牆、石砌駁坎、水溝、道路結合於土地，
未有獨立於土地之外之使用目的，具有固定性、繼續性，且非經
毀損或變更其物之性質，否則無法與土地分離，自已因附合而為
系爭土地之重要成分，應為甲○○○取得所有。又附圖所示「車
庫」者，為鋼筋混凝土製，僅具有約略於孔穴之型態，與擋土牆
相連垂直突出，建有平面上方水泥牆，無可供閉鎖或遮蔽之自動
門或電動門，並未獨立於擋土牆之外，係併同擋土牆結合於土地
，具有固定性、繼續性，且非經毀損或變更其物之性質，否則無
法與土地分離之建物，與一般社會觀念所稱「車庫」者有間，不
能認為係具有獨立性，而可達經濟上使用目的之建物。另附圖所
示「無頂蓋車庫」部分，係與擋土牆相連垂直突出之水泥牆，無
上方遮蔽之牆面，亦無可供閉鎖或遮蔽之自動門或電動門，乃與
擋土牆具有相同強化山坡地表面，以免土石流失之性質，亦即具
有固定性、繼續性，且非經毀損或變更其物之性質，否則無法與
土地分離，與一般社會觀念所稱「車庫」者，仍有不同。揆諸首
揭說明，應認該名為車庫或無頂蓋車庫者，因附合而為系爭土地
之重要成分，且非定著物，應由甲○○○取得所有權。從而，甲
○○○以上訴人為對造，提起「先位之訴」，聲明確認系爭土地
上之系爭工作物為其所有，即有理由，應予准許等詞，為其論斷
之基礎。
一關於廢棄發回部分（即確認附圖車庫２至９為甲○○○所有部
分）：
按當事人對於第一審判決不服之程度，及應如何廢棄或變更之聲
明，依民事訴訟法第四百四十一條第一項第三款，應表明於上訴
狀。如其上訴聲明之範圍，有不明瞭或不完足者，審判長應向當
事人發問或曉諭，令其敘明或補充之。又原告提起預備合併之訴
，係以先位之訴無理由為停止條件，請求法院就備位之訴為裁判
，故法院應就先位之訴先為審判，必待先位之訴無理由時，始得
就備位之訴為裁判。倘法院認先位之訴無理由，而備位之訴有理
由時，即應於主文就無理由之先位之訴部分為駁回之諭知，再就
備位之訴部分為如何准許之諭知，以明確賦與原告就敗訴之先位
之訴、被告就敗訴之備位之訴，分別聲明不服之機會。另當事人
就脫漏部分聲明不服者，以聲請補充判決論，民事訴訟法第二百
三十三條第二項定有明文。本件甲○○○於原審起訴，「先位之
訴」聲明以：確認系爭六○一地號土地上如附圖所示之擋土牆二
九點零五平方公尺、排水溝一三點一平方公尺及一八點二七平方
公尺、車庫預留孔一五四點一五平方公尺、道路四六一點三平方
公尺及系爭六○三地號土地上如附圖所示之擋土牆一四一點零八
平方公尺、石砌駁坎七平方公尺、排水溝五七點六一平方公尺及
二零點九三平方公尺、車庫預留孔一四七點九六平方公尺、道路
一五九一點四七平方公尺為甲○○○所有；另以「備位之訴」聲
明確認上開工作物非上訴人所有。就「先位之訴」聲明中系爭六
○一地號土地之車庫預留孔一五四點一五平方公尺部分，第一審
僅確認其中二二點九六平方公尺之無頂蓋車庫預留孔（即附圖所
示「無頂蓋車庫」）係甲○○○所有，其餘一三一點一九平方公
尺（即附圖所示車庫２、３、４、９」），連同系爭六○三地號
土地之車庫預留孔一四七點九六平方公尺（即附圖所示車庫５、
６、７、８」）（下合稱「先位敗訴部分」），則均未准許甲○
○○之請求。第一審判決主文就「先位敗訴部分」，未於主文為
駁回甲○○○該部分之訴之諭知，而甲○○○於上訴第二審時，
即對該脫漏部分聲明不服，仍請求判決，依上說明，自應以聲請
補充判決論，乃原審疏未注意闡明，令甲○○○補充或敘明，亦
未待第一審就該脫漏之「先位敗訴部分」為補充判決，更未先廢
棄「先位敗訴部分」之第一審判決，逕於主文第二項為上開「先
位敗訴部分」之勝訴諭知，已有未合。次按所謂定著物，係指非
土地之構成部分，繼續密切附著於土地而可達獨立經濟上使用之
目的者而言。又動產因附合於不動產而歸不動產所有人取得其所
有權者，以動產因附合而成為不動產之重要成分為要件。若附合
後仍獨立於不動產之外者，不動產所有人尚不能取得動產之所有
權，此觀民法第八百十一條之規定自明。查如附圖所示「車庫」
（即有頂蓋車庫），既附著於系爭土地，為鋼筋混凝土製，係延
續擋土牆而興建等情，為原審合法認定之事實，觀之卷附照片，
該車庫固與一般社會觀念所認之車庫有別，但既為鋼筋混凝土圍
築而成之堅固物體，非土地之構成部分，且繼續密切附著於土地
，有其固定性、永久性，所費頗鉅，雖難謂係「房屋」或「一般
社會觀念所認之車庫」，然能否謂在社會觀念上當然不具獨立供
人停車、置物使用之經濟效益，尚非全然無疑。原審未詳予推求
，遽認附圖所示「車庫」２至９未達一定經濟上使用目的，卻未
充分說明其認定之依憑，亦難昭折服而有理由不備之違法。上訴
論旨，指摘原判決關此部分不當，求予廢棄，不能認為無理由。
二關於駁回上訴部分（即原判決駁回上訴人對甲○○○、乙○○
之上訴部分）：
查原審本於上述理由而為上訴人就甲○○○此部分敗訴之判決，
經核於法並無違背。又本件尚無訴訟標的對於被上訴人各人必須
合一確定之情形，上訴人提起第二審上訴時，既未於不變期間列
名乙○○為對造，此部分之上訴即屬不合法，本應以裁定駁回；
乃原審以判決駁回之，雖有未洽，結論則無二致，仍應予以維持
。上訴論旨，任意指摘原判決此部分不當，求予廢棄，非有理由
。至上訴人提出民法第五百十三條、第八百七十六條、第八百七
十七條之法定抵押權、法定地上權與併付拍賣等規定所為主張，
係提起第三審上訴後始提出之新攻擊防禦方法，依民事訴訟法第
四百七十六條第一項規定意旨，非本院所得斟酌，併予敘明。
據上論結，本件上訴為一部有理由，一部無理由。依民事訴訟法
第四百七十七條第一項、第四百七十八條第二項、第四百八十一
條、第四百四十九條第一項、第七十八條，判決如主文。
中    華    民    國  九十七  年    十    月   三十   日
                      最高法院民事第六庭
                          審判長法官  朱  建  男
                                法官  顏  南  全
                                法官  林  大  洋
                                法官  沈  方  維
                                法官  陳  淑  敏
      本件正本證明與原本無異
                                      書  記  官
中    華    民    國  九十七  年   十一   月   十一   日
                                                      v


司法院資訊處製作；財團法人民間司法改革基金會備份。
